臺北高等行政法院判決
                                      100年度訴字第511號
                                     100年6月9日辯論終結
原      告　大得利家畜肉食品加工廠有限公司
代　表　人　林榮昌（董事）住同上
被      告　新北市政府
代　表　人　朱立倫（市長）住同上
訴訟代理人  鄭如純
            蔡仲苓
上列當事人間都市計畫繳納回饋代金事件，原告不服內政部中華
民國100 年2 月22日台內訴字第1000025597號（案號：第099031
0161號）訴願決定，提起行政訴訟，本院判決如下：
    主  文
原告之訴駁回。
訴訟費用由原告負擔。
　　事實及理由
一、事實概要：
  (1)行政院於民國（下同）78年辦理「台北地區防洪計畫第三期
    工程拆遷安置計畫」，擬將原位於改制前臺北縣新莊市瓊林
    工業區之既有工廠，遷移至新莊塭仔圳地區工業區，惟考量
    新莊塭仔圳地區都市計畫及土地重劃等開發期程無法配合工
    廠之拆遷安置，後經臺灣省政府於84年間指示，將瓊林工業
    區之既有工廠臨時安置於新莊西盛工業區南端，並經被告於
    91年1 月8 日及91年3 月12日召開2 次「研商『台北防洪三
    期樹林堤後新生地瓊林工業廠房安置後續作業』會議」，並
    決議以朝都市計畫變更及輔導業者以承購（租）為主。嗣被
    告以98年10月28日北府城審字第09808829541 號公告「變更
    樹林（三多里地區）都市計畫（部分住宅區、公園用地、環
    保設施用地、抽水站用地、道路用地為乙○○○區○○○○
    道路用地）（配合台北防洪三期樹林堤防新生地開發計畫）
    」案計畫書圖，自98年11月5 日起發布實施，及以98年10月
    28日北府城審字第09808829543 號公告「變更樹林（三多里
    地區）都市計畫（部分住宅區、公園用地、環保設施用地、
    抽水站用地、道路用地為乙○○○區○○○○道路用地）（
    配合台北防洪三期樹林堤防新生地開發計畫）細部計畫」案
    計畫書圖，自98年11月6 日起發布實施，以加速前瓊林工業
    區工廠之拆遷安置。
  (2)改制前臺北縣政府為考量土地開發之公平及合理性，依該案
    計畫書所載開發方式略以：「……（二）私有土地，本案係
    屬由公共設施用地變更為乙種工業區，其中部分土地為私有
    ，基於公平原則應由私有土地提供適當回饋措施。1.依據『
    變更樹林都市計畫（第一期公共設施保留地專案通盤檢討）
    』檢討原則及臺北縣77年3 月10日第156 次縣都市計畫委員
    會指示變更原則：變更為工業區者，無償提供40％公共設施
    用地。2.變更後之工業區土地如以捐贈一定比例之土地作公
    共設施為回饋方式，剩餘可用之工業區土地扣除法定空地面
    積後將無法達到原工業區所需之最小規模，故得以代金方式
    折算繳納。……」另依該案協議書第3 條自願捐贈代金內容
    及時機略以：「一、乙方應以私有土地申請變更之總面積40
    ％之土地，按原公共設施用地變更後『第一次』土地公告現
    值加40％折算代金捐贈甲方。……」，原告並於97年11月間
    與被告訂立協議書。
  (3)被告依上開規定，以99年土地公告現值作為折算本案應繳納
    回饋代金之計算基準，則原告應繳代金為新臺幣（下同）46
    ,168,008元。原告認為開發當期應為該都市計畫變更案發布
    實施之時間（即98年11月），以98年土地公告現值為計算回
    饋代金之基準，與被告認定之計算基準不同，則原告實際溢
    繳22,584,961元，遂向被告申請發還，經被告以99年7 月13
    日北府城審字第0990635898號函說明回饋代金計算方式並無
    溢繳，原告不服，向內政部提起訴願，遭訴願不受理，原告
    猶表不服，遂向本院提起本件行政訴訟。
二、原告訴稱：
  (1)程序事項：
    訴願決定以本案非屬訴願之範圍，而予不受理之決定。惟
      查本件原告99年11月19日訴願書理由業經確切指述：「有
      關代金以開發當期（行為時98年度）之土地公告現值為計
      基準，斷非以99年1 月之土地公告現值為準，係屬本案變
      更都市計劃書規範內容範疇」、「惟依該協議書第1 條所
      明定，本協議書為都市計劃變更之附帶條件。達成協議之
      事項如與核定之都市計劃不符者，應以所核定之都市計劃
      內容為準」及「自以開發行為時96年度土地公告現值為斷
      （按：96年公告土地現值後，97年及98年均未調整），而
      非依該協議書第3 條第1 項之規定可據。」等由為論，顯
      已主張本件繳納回饋代金數額之計算基準，應依系爭協議
      書第1 條之規定，該都市計劃書內容所載「開發本變更都
      市計劃案當期之土地公告現值」為斷，而非被告違反該條
      款所規定有關協議事項（包括系爭代金收取之計算基準）
      ，其適用之準據規範，竟誤用該協議書第3 條第1 項之規
      定，致溢收22,584,961元，此一雙方所爭執回饋代金計算
      基準之條款依據所在，核其性質及論理範疇，與雙方僅對
      計算方式認知有爭執者，大相逕庭，不可同語。
    另查計算方式正確與否，係繫於被告所應適用該公法契約
      即系爭協議書何項條款為斷，此一前提條件之爭執，始為
      本件訟爭之標的所在，而非訴願決定徒憑所謂「計算方式
      認知有爭執」而已，即此一命題錯誤，恐陷於「倒果為因
      」之謬誤，本件被告系爭處分，至有違誤。
    綜上，本件被告系爭處分係依據該公法契約（協議書）第
      3 條第1 項之規定，而非依該契約第1 條之規定，致溢收
      原告所繳納代金22,584,961元，易言之，此屬系爭處分之
      違誤性質無疑，自為提起訴願救濟之範圍。
  (2)實體事項：
    上述公法契約（協議書）第l 條之規定，在於規範協議事
      項（包括繳納代金之基準計算）與核定之都市計劃不符者
      ，其適用之準據情事，此為雙方所拘束，而未可否認其在
      該契約上應有之效力。
    復查本件變更都市計劃書既已載明：「核算共計是56,457
      ,616.91 元，惟實際金額以『開發當期之土地公告現值』
      為計算基準」，此一所謂「開發當期」者，係指98年11月
      5 日及同年月6 日分別發布實施主、細部計劃時起而言。
      因此，即應以該年月5 日及6 日之土地公告現值為計算基
      準，始符正確。
    本件原告不服系爭處分之爭點，在於被告命令繳納回饋代
      金之公法契約（協議書）之適用條款有所錯誤，迭經原告
      主張，竟遭被告拒絕，而致損及原告權益甚鉅。
  (3)綜上，本件系爭處分顯有違誤，致被告不當得利，溢收22,5
    84,961元，致遭權益損害。因而聲明：「（一）訴願決定及
    原處分均撤銷；（二）被告應給付原告22,584,961元，及自
    99年7 月14日起至清償日止，按年息5 ％計算利息；（三）
    訴訟費用由被告負擔」。
三、被告抗辯：
  (1)查本案係基於土地使用之公平原則，依「變更樹林都市計畫
    （第一期公共設施保留地專案通盤檢討）」案檢討原則及77
    年3 月10日臺北縣都市計畫委員會第156 次會議決議：「變
    更為工業區者，無償提供40％之公共設施用地」，其回饋精
    神係為提供變更後價值之土地作為公共設施用地使用，爰若
    以代金方式折算繳納亦應以此精神作為折算回饋代金之依據
    。
  (2)按平均地權條例第46條規定：「直轄市或縣（市）政府對於
    轄區內之土地，應經常調查其地價動態，繪○○○區段○○
    ○○區段地價後，提經地價評議委員會評定，據以編製土地
    現值表於每年一月一日公告，……；並作為主管機關審核土
    地移轉現值及補償徵收土地地價之依據。」，爰被告依前開
    條例於每年1 月1 日公告重新評定後之地價。本案都市計畫
    分別於98年11月5 日及6 日發布實施，爰其變更後之土地價
    值應經地價評議委員會評定後於99年1 月1 日公告。承接上
    開變更都市計畫之回饋精神，其回饋之價值應以變更之土地
    後價值計算折抵代金之金額較符合上開精神，爰本案若以代
    金方式折算繳納則應以變更後之第一次土地公告現值（99年
    1 月l 日公告之地續）為計算基準。
  (3)次查本案都市計畫變更協議書業於97年12月12日簽訂，係為
    被告與都市計畫變更申請人（原告）依都市計畫法相關規定
    簽訂之行政契約，其範本條文為被告制定而非屬乙方自行研
    擬，執行協議事項時自應循簽訂時被告制定條文原意並符合
    公平誠信原則，並應依民法第148 條誠信精神維持雙方既已
    議定之執行方式。另原告於辦理繳交回饋代金事宜及繳交差
    額保證金找補事宜時，業經98年12月30日北城審098109
    8671號函及99年2 月2 日北城審字第0990083330號函分別敘
    明本案需俟都市計畫變更後第一次公告現值申請辦理差額補
    找事宜，且相關回饋代金原告業分別於99年2 月3 日及99年
    2 月4 日分別補繳完畢，是以原告對於被告所計算之回饋代
    金基準及金額並無異議。
  (4)查本案涉及臺北縣新莊市○○段157-3 、158 、159-2 及16
    0 地號等4 筆私有土地，總面積為3,346.77平方公尺，依上
    開規定代金金額之計算以私有土地面積之40％乘以土地公告
    現值（99年1 月公告現值為24,100元/ 平方公尺) 加40％計
    算，實際應繳代金為（四捨五入）45,168,008元整。
  (5)另原告繳款紀錄，分別於98年10月15日及98年12月31日預繳
    代金及差額保證金3,610,503 元及31,307,928元；99年2 月
    3 日及99年2 月3 日補繳9,189,789 元及1,059,788 元；合
    計為45,168,008元整無誤，爰無回饋代金溢繳事宜，於法應
    屬有據。
  (6)綜上，原告並無回饋代金溢繳之情事，而聲明：「原告之訴
    駁回，訴訟費用由原告負擔」。
四、得心證之理由：
  (1)本件原告合併提起撤銷之訴（聲明一）及給付之訴（聲明二
    ），而撤銷之訴是以行政處分為前提，系爭原處分（被告99
    年7 月13日北府城審字第0990635898號函說明回饋代金計算
    方式並無溢繳，參見訴願卷p-72），究竟是否為行政處分，
    容有爭議，而所爭執之協議書應如何判準，又是另一爭執，
    在程序上及實體上均有釐清之必要。
  (2)關於系爭原處分之性質（是否無為撤銷之訴之對象）：
    1.被告98年10月28日北府城審字第09808829543 號公告「變
      更樹林（三多里地區）都市計畫（部分住宅區、公園用地
      、環保設施用地、抽水站用地、道路用地為乙○○○區○
      ○○○道路用地）（配合台北防洪三期樹林堤防新生地開
      發計畫）細部計畫」案計畫書圖，加速相關之拆遷安置。
      與原告簽訂之協議書（參本院卷p-32以下）第3 條自願捐
      贈代金內容略以：「一、乙方應以私有土地申請變更之總
      面積40％之土地，按原公共設施用地變更後『第一次』土
      地公告現值加40％折算代金捐贈甲方。……」，兩造對折
      算代金之計算，為本件之實質爭議所在。
    2.訴願決定認為「該回饋代金係依原告與被告於97年11月間
      訂立之協議書辦理，雙方縱對計算方式認知有爭執，核屬
      私權爭執，非屬訴願救濟範圍，原告對之提起訴願，揆諸
      首揭法律規定，本件訴願為不合法，應不予受理」，而原
      告主張「計算方式正確與否，係繫於被告所應適用該公法
      契約即系爭協議書何項條款為斷，此一前提條件之爭執，
      始為本件訟爭之標的所在」，足以認定此為公法契約之爭
      執；又被告稱「應屬行政契約性質，因原告係基於都市計
      畫向被告申請變更，依都市計劃相關法令，設有代金繳納
      制度，故雙方以協議方式議定繳納一定之代金」，也為相
      同之認定。本院認定這是為了變更樹林（三多里地區）都
      市計畫（部分住宅區、公園用地、環保設施用地、抽水站
      用地、道路用地為乙○○○區○○○○道路用地）（配合
      台北防洪三期樹林堤防新生地開發計畫）都市計劃案之協
      議書，為公法之契約應無疑義，就公法契約之爭執，應立
      於契約當事人對等原則來處理，而非以行政處分之高權行
      為為之，故本件應屬公法契約之爭執，應堪認定。
    3.雖撤銷之訴是以行政處分為前提，原告訴之聲明一所主張
      者，就程序而言為不合法，但其性質之界定容有相當之爭
      議（訴願決定認為屬私權之爭執，雖有未洽，但為訴願不
      受理之結論並無不當），本院以更嚴謹之程序進行辯論，
      而以判決說明認定之理由，併此敘明。
  (3)關於「乙方（原告）應以私有土地申請變更之總面積40％之
    土地，按原公共設施用地變更後『第一次』土地公告現值加
    40％折算代金捐贈甲方（被告）」之折算應如何判準：
    1.原告主張本件變更都市計劃書載明「實際金額以『開發當
      期之土地公告現值』為計算基準」，而所謂「開發當期」
      者，係指98年11月5 日及同年月6 日分別發布實施主、細
      部計劃時起而言（即應以該98年土地公告現值為計算基準
      ）。而被告抗辯按平均地權條例第46條之規定，於每年1
      月1 日公告重新評定後之地價，本案都市計畫分別於98年
      11月5 日及6 日發布實施，爰其變更後之土地價值應經地
      價評議委員會評定後於99年1 月1 日公告，故應以99年之
      土地公告現值為準。
    2.按契約之真意應斟酌契約之主要目的及其經濟價值來觀察
      ，文義上敘明：乙方（原告）應以私有土地申請變更之總
      面積40％之土地，按原公共設施用地變更後「第一次」土
      地公告現值加40％折算代金捐贈甲方（被告）者，所謂之
      第一次，已經明示為按原公共設施用地變更後之第一次土
      地公告現值加40％折算，故其經濟價值係以「公共設施用
      地變更後」之價值為計算之標準，而契約之主要目的是透
      過自願捐贈代金之方式完成都市計畫用地之變更，利用公
      共設施用地變更後之價值來評估，才足以反映真實之土地
      價值，故被告之抗辯與兩造協議書之真意相符，應屬可信
      ，而原告主張以98年土地公告現值為計算基準，自無足憑
      。
    3.關於原告聲明二所主張之給付之訴，稱被告核定之回饋代
      金因計算基礎有誤，致原告溢繳22,584 ,96元之代金，係
      屬公法上不當得利，被告應予返還；惟計算基礎既有公法
      上契約系爭協議書為依據，被告之計算即無錯誤，原告之
      訴則無理由應予駁回。本件事證已臻明確，兩造其餘攻擊
      防禦方法均與本件判決結果不生影響，故不逐一論述，併
      此敘明。
五、據上論結，本件原告之訴為無理由，依行政訴訟法第98條第
    1 項前段，判決如主文。
中　　華　　民　　國　　100　 年　　6　　 月　　23　　日
　　　　　臺北高等行政法院第七庭
                              審判長法  官　李玉卿
                                    法  官　畢乃俊
                                    法  官　陳心弘
上為正本係照原本作成。
如不服本判決，應於送達後20日內，向本院提出上訴狀並表明上
訴理由，如於本判決宣示後送達前提起上訴者，應於判決送達後
20日內補提上訴理由書（須按他造人數附繕本）。
中　　華　　民　　國　　100　 年　　6　　 月　　23　　日
          　　　　　　      　　　  書記官  鄭聚恩